臺灣高等法院高雄分院民事判決　九十一年度上易字第四五號
　　　上　訴　人　乙○○
　　　被　上訴人　甲○○
　　　法定代理人　丁○○
　　　訴訟代理人　丙○○
右當事人間侵權行為損害賠償等事件，上訴人對於中華民國九十年十二月十七日臺灣
高雄地方法院九十年度訴字第一九三一號第一審判決提起上訴，本院判決如左：
　　　主　　　文
原判決關於駁回上訴人後開第二項之訴部分與該部分假執行之聲請，暨訴訟費用（除
確定部分外）之裁判，均廢棄。
被上訴人富邦人壽保險股份有限公司高雄分公司應給付上訴人新台幣壹佰拾捌萬肆仟
元及自民國九十年八月八日起至清償日止，按年息百分之五計算之利息。
其餘上訴駁回。
第一、二審訴訟費用由上訴人負擔二分之一，餘由被上訴人富邦人壽保險股份有限公
司高雄分公司負擔。
　　　事　　　實
甲、上訴人方面：
一、聲明：求為判決：
　(一)原判決關於上訴人敗訴部分廢棄。
　(二)右廢棄部分，被上訴人甲○○、富邦人壽保險股份有限公司高雄分公司（以下稱
    富邦人壽高雄分公司），應連帶給付上訴人新台幣（以下同）一百一十八萬四千
    元，及自民國（下同）九十年八月八日起至清償日止，按年息百分之五計算之利
    息。
　(三)第一、二審訴訟費用由被上訴人連帶負擔。
二、陳述：除與原判決書記載相同者予以引用外，補稱：
　(一)林貴香係被上訴人甲○○之代理人，依民法第二百二十四條之規定，關於債務之
    履行有故意或過失時，債務人應與自己之故意或過失負同一責任。林貴香與被上
    訴人富邦人壽高雄分公司，雖無直接之法律關係，但該公司既自承被上訴人甲○
    ○係該公司之保險業務員，而林貴香係受被上訴人甲○○之委任及指示，履行對
    被上訴人富邦人壽高雄分公司之保險招覽及保險費收取，故無論林貴香與被上訴
    人富邦人壽高雄分公司間有無法律關係，被上訴人甲○○與富邦人壽高雄分公司
    ，均應對林貴香之行為負連帶賠償責任。
　(二)依保險業務員管理規則第十五條第一項前段規定：「業務員經授權從事保險招攬
　　之行為，視為該所屬公司授權範圍之行為。」既係「視為」，即不得以反證推翻
　　；況該條係採無過失責任原則，保險人即被上訴人富邦人壽高雄分公司就此「中
　　間責任」，尚不得舉證免責。
　(三)被上訴人甲○○早於八十二年間，即登錄為富邦人壽高雄分公司之業務員迄今，
    其既將保險執照交與林貴香，對上訴人招攬保險，自應負表見代理責任；被上訴
    人富邦人壽高雄分公司又係被上訴人甲○○之僱用人，依民法第一百八十八條第
    一項之規定，二人應負連帶賠償責任。又林貴香事實上為被上訴人富邦人壽高雄
    分公司之受僱人，被上訴人富邦人壽高雄分公司亦應負僱用人之責任。
乙、被上訴人甲○○方面：
一、聲明：求為判決：
　(一)上訴駁回。
  (二)訴訟費用由上訴人負擔。
二、陳述：除與原判決書記載相同者予以引用外，補稱：我將我的保險執照借給我姊
    姊林貴香，其持向富邦人壽高雄分公司登錄為業務員，我本身並未從事保險工作
    ，我不認識乙○○，亦未向其招攬保險，送金單上「甲○○」三字也不是我簽的
    。
丙、被上訴人富邦人壽保險股份有限公司高雄分公司方面：
一、聲明：求為判決：
　(一)上訴駁回。
  (二)訴訟費用由上訴人負擔。
二、陳述：除與原判決書記載相同者予以引用外，補稱：
　(一)本件保險契約係林貴香親自代理上訴人至被上訴人高丞通訊處辦理投保事宜，而
    林貴香係借用甲○○名義，承攬本件保險契約，實際上之投保送件及收款，均係
    林貴香代理上訴人所為者；支票退票，乃林貴香違反委任契約，上訴人應向其請
    求賠償始是。
　(二)被上訴人所受領之保險對價為保險費送金單上所載之支票保費，嗣上訴人委由林
　　貴香代墊之支票，因存款不足退票，被上訴人既未曾有收受支票時即同意承保之
　　意思表示，故保險契約因支票退票，而尚未生效。至送金單上收款人欄所載姓名
　　為何，不過係被上訴人公司內部認定業績歸屬之用，非可驟認被上訴人甲○○有
　　代理被上訴人收款之行為。
　　　理　　　由
一、本件上訴人於原審起訴時主張：林貴香與被上訴人甲○○二人為姊妹關係，基於
    侵占之意思聯絡，推由林貴香以被上訴人甲○○之名義向上訴人招攬保險，上訴
    人遂以訴外人林成滕為被保險人，投保富邦人壽ＡＩＥＮ、ＡＯ型保險，保險金
    額均為新臺幣五十萬元，繳費期限為六年，躉繳保險分別為四十九萬二千七百五
    十元、六十九萬一千二百七十五元，嗣上訴人依林貴香之指示，於八十九年七月
    二十九日、八月二日，各匯款六十萬元、五十八萬四千元，至被上訴人林貴香上
    海商業銀行前金分行之帳戶，林貴香並交付富邦人壽保險股份有限公司預收第一
    次保險費相當額送金單二張（號碼為0000000號、0000000號）。
    詎林貴香與被上訴人甲○○於收受保險費後，即將保費繳納侵占入己，擅以第三
    人為發票人之支票（票號為0000000號，發票日為八十九年八月二十九日
    ，面額為一百十八萬四千零二十五元，付款人為運通銀行高雄分行）支付保險費
    ，而該支票屆期經被上訴人富邦人壽高雄分公司提示竟遭退票。因林貴香與被上
    訴人甲○○共同侵占上訴人上開保險費，而被上訴人甲○○為被上訴人富邦人壽
    高雄分公司保險業務員，爰依民法第一百八十四條第一項、第一百八十五條第一
    項、第一百八十八條第一項及保險業務員管理規則第十五條第一項之規定，請求
    被上訴人負連帶賠償責任等語（原審命被告林貴香應給付上訴人一百十八萬四千
    元及法定遲延利息，被告林貴香未聲明不服而確定）。
二、被上訴人甲○○則以：其雖有保險業務員執照，但並未從事保險業務招攬，林貴
    香因礙於業務員不得同時為二家保險公司從事保險招攬之規定，乃借用被上訴人
    甲○○名義從事富邦人壽高雄分公司保險險種之招攬。本件保險招攬行為，均由
    林貴香所為，被上訴人甲○○並不知情，故其無共同侵權行為之事實等語置辯。
三、被上訴人富邦人壽高雄分公司則以：被上訴人甲○○雖為其公司之業務員，但系
    爭侵權行為之行為人為林貴香，被上訴人甲○○並未參與侵權行為之實施，是本
    件並無共同侵權行為及民法第一百八十八條第一項之適用。況本件上訴人所受損
    害並非所有權受侵害，主張所有權受損害，亦無理由。縱被上訴人甲○○確有參
    與侵權行為之實施，其之選任監督亦已盡相當之注意義務，應可免除僱用人負連
    帶賠償之責任等語置辯。
四、查原審被告林貴香為中國人壽保險股份有限公司高雄分公司經理，而被上訴人甲
　　○○則為被上訴人富邦人壽高雄分公司保險業務員（八十九年三月一日任職，九
　　十年五月間離職），原審被告林貴香於八十九年七月間，以被上訴人甲○○之名
　　義向上訴人招攬保險，上訴人遂以訴外人林成滕為被保險人，投保富邦人壽保險
　　股份有限公司ＡＩＥＮ、ＡＯ型保險，保險金額均為五十萬元，繳費期限為六年
　　，躉足繳保費分別為四十九萬二千七百五十元、六十九萬一千二百七十五元，嗣
　　上訴人於八十九年七月二十九日、八月二日，各匯款六十萬元、五十八萬四千元
　　入被告林貴香上海商業銀行前金分行之帳戶，林貴香並交付被上訴人富邦人壽保
　　險股份有限公司預收第一次保險費相當額送金單二張（號碼為0000000號
　　、0000000號）。另林貴香於收受保險費後，以第三人為發票人之支票（
　　票號為0000000號，發票日為八十九年八月二十九日，面額為一百十八萬
　　四千零二十五元，付款人為運通銀行高雄分行，下稱系爭支票）支付保險費，而
　　該支票屆期經富邦人壽保險股份有限公司提示竟因存款不足遭退票等事實，有兩
　　造各自提出之高雄市第三信用合作社匯款申請書、富邦人壽保險股份有限公司預
　　收第一次保險費相當額送金單、應收票據退票處理通知單、員工資料查詢單及富
　　邦人壽保險股份有限公司報聘申請書在卷可稽，復為兩造所不爭執，堪信為真實
　　。經查：
甲、被上訴人富邦人壽高雄分公司部分：
　(一)上訴人在本院審理中追加主張林貴香借甲○○名義，代表富邦人壽高雄分公司向
    其招攬保險，林貴香事實上為富邦人壽高雄分公司之受僱人，富邦人壽高雄分公
    司應負僱用人之責任，被上訴人富邦人壽高雄分公司並無異議，而為本案之言詞
    辯論，依民事訴訟法第二百五十五條第二項規定，視為同意追加。
　(二)按所謂『權利』係指既存法律體系所明認之私權而言，不包括公法之權利，而所
　　有權依民法第七百六十五條之規定，係全面支配某物，在法令限制範圍內得為自
　　由使用、收益及處分之權利，是凡侵害所有權之權能者，即構成對所有權之侵害
　　，應可適用民法第一百八十四條第一項前段之規定。至『金錢所有權』即為『貨
　　幣所有權』，其被侵害之主要情形為：無權占有：如搶奪、竊盜他人貨幣。
　　使貨幣滅失，造成貨幣實體之侵害。侵害貨幣所有權之歸屬，如無權處分他人
　　貨幣，致被善意取得。本件被上訴人富邦人壽高雄分公司辯稱：縱甲○○、林貴
　　香有侵害行為，惟因原告所受損害並非所有權之侵害，並無民法第一百八十四條
　　第一項前段之適用等語。經查：原審被告林貴香以被上訴人甲○○名義向上訴人
　　招攬保險後，上訴人乃於八十九年七月二十九日、八月二日，各匯款六十萬元、
　　五十八萬四千元入林貴香上海商業銀行前金分行之帳戶，業如前述。因上訴人匯
　　款之目的係要求林貴香代向被上訴人富邦人壽高雄分公司繳納保險費，主觀上並
　　無移轉匯款所有權予林貴香之意思，故林貴香於提領該筆匯款後，自應以被上訴
　　人甲○○之名義，將該匯款交付予被上訴人富邦人壽高雄分公司，不得擅自處分
　　。惟林貴香竟將該匯款交付予其配偶，再持配偶為發票人之系爭支票用以支付保
　　險費，致上訴人交付之票款遭林貴香配偶之票據債權人領走，系爭支票亦因存款
　　不足而被退票等情，業經林貴香自認在卷，復為上訴人所不爭執，核林貴香所為
　　應係無權處分，且使上訴人喪失該匯款之所有權，揆諸首揭說明，林貴香應已侵
　　害上訴人匯款之貨幣所有權。是被上訴人富邦人壽高雄分公司前揭辯詞，應屬誤
　　會。因原審被上訴人林貴香將上訴人應繳納之保險費一百十八萬四千元侵占入己
　　，業已侵害上訴人該筆保險費之所有權，是被上訴人林貴香依民法第一百八十四
　　條第一項前段之規定，對上訴人應負侵權行為損害賠償責任。
　(三)另按受僱人因執行職務，不法侵害他人之權利者，由僱用人與行為人連帶負損害
    賠償責任。但選任受僱人及監督其職務之執行，已盡相當之注意或縱加以相當之
    注意而仍不免發生損害者，僱用人不負賠償責任。民法第一百八十八條第一項定
    有明文。而所謂受僱人，並非僅限於僱傭契約所稱之受僱人，凡客觀上被他人使
    用為之服務勞務而受其監督者均係受僱人（最高法院五七年台上字第一六六三號
    判例參照）。被上訴人甲○○將保險執照借給林貴香使用，業如前述；而林貴香
    在原審供承富邦人壽高雄分公司有較好保險種類，甲○○又有保險員身分，所以
    要求甲○○向富邦人壽高雄分公司辦理業務員身分加入富邦人壽高雄分公司，人
　　事資料是伊辦理的，甲○○沒有辦理等語（見原審卷第六十二頁背面），原審被
　　告林貴香於八十九年三月間，以被上訴人甲○○名義至富邦人壽高雄分公司登錄
　　為業務員，並招攬保險，亦有富邦人壽保險股份有限公司報聘申請表、各類所得
　　扣繳及免扣繳憑單在卷可稽；原審被告林貴香於八十九年七月間，以被上訴人甲
　　○○之名義向上訴人招攬保險，上訴人遂以訴外人林成滕為被保險人，投保富邦
　　人壽保險股份有限公司ＡＩＥＮ、ＡＯ型保險，原審被告林貴香並交付富邦人壽
　　保險股份有限公司預收第一次保險費相當額送金單二張，原審被告林貴香於收受
　　保險費後，以第三人為發票人之支票支付保險費，則林貴香事實上為被上訴人富
　　邦人壽高雄分公司之受僱人，客觀上係被上訴人富邦人壽高雄分公司使用為之服
　　勞務並受其監督者，應可認定。林貴香因侵占上訴人欲支付予被上訴人富邦人壽
　　高雄分公司之保險費，應賠償上訴人一百一十八萬四千元（林貴香未上訴，已定
　　讞）；被上訴人富邦人壽高雄分公司對林貴香借用被上訴人甲○○名義登錄為該
　　公司保險業務員，並繼續任職至九十年五月間（見一審卷第六九頁），均未曾察
　　覺，且對林貴香以與上訴人、被保險人林成滕，毫無關係之第三人林錦華之支票
　　繳交保險費，未與審查，難謂有就選任受僱人及監督其職務之執行，已盡相當之
　　注意或縱加以相當之注意而仍不免發生損害之情形，依民法第一百八十八條第一
　　項前段，被上訴人富邦人壽高雄分公司即應與林貴香負連帶賠償責任。
　(四)綜上，上訴人依民法第一百八十八條第一項前段之規定，請求上訴人富邦人壽高
    雄分公司給付一百十八萬四千元及自起訴狀繕本送達翌日即九十年八月八日起至
    清償日止，按年息百分之五計算之法定遲延利息，洵屬有據，應予准許。原審就
    此部分為上訴人敗訴之判決，尚有未合，上訴論旨指摘原判決不當此部分，求為
    廢棄改判為有理由，應由本院廢棄改判。
乙、被上訴人甲○○部分：
　(一)按數人共同不法侵害他人權利者，連帶負損害賠償責作。民法第一百八十五條第
    一項前段定有明文。而所謂共同侵權行為，須共同行為人皆已具備侵權行為之要
    件，始能成立，若其中一人無故意過失，則其非侵權行為人，不負與其他具備侵
    權行為要件之人連帶賠償害之責任（最高法院七八年度台上字第六七五號判決參
    照）。
　(二)林貴香及被上訴人甲○○辯稱：保險業務員依保險業務員管理規則之規定，不得
    同時擔任二家保險公司之業務員，因富邦人壽高雄分公司有較佳之險種，而被上
    訴人甲○○又具有保險業務員之資格，故林貴香為招攬業務，於經得被上訴人甲
    ○○之同意，乃以其之名義，對外招攬富邦人壽高雄分公司保險等語（分見一審
    卷六二頁、六三頁，本院九十一年五月十三日準備程序筆錄第三頁）。依保險業
    務員管理規則第十四條第一項規定「業務員經登錄後，應專為其所屬公司從事保
    險之招攬。」富邦人壽高雄分公司與中國人壽保險股份有限公司同為人壽保險公
    司，林貴香身為中國人壽保險股份有限公司業務員，自不得在外著招攬富邦人壽
    高雄分公司之險種，林貴香如欲招攬富邦人壽高雄分公司之險種，勢必借用富邦
　　人壽高雄分公司保險業務員之名義為之；復參以上訴人於本院九十一年六月十日
　　準備程序時自稱「林貴香借用甲○○名義招攬保險。」「我不認識甲○○這個人
　　，本件保險也沒與她接觸過。」等語。林貴香及被上訴人甲○○上開陳述，堪信
　　為真實。
　(三)系爭保險既係由林貴香以被上訴人甲○○名義為之，而上訴人亦將保險費匯款至
　　林貴香上海商業銀行前金分行之帳戶之事實觀之，被上訴人甲○○將其保險業務
　　員之執照借予林貴香使用，行為雖屬不當，但因系爭保險係由林貴香向上訴人招
　　攬，被上訴人甲○○與上訴人並不認識，且被上訴人甲○○就本件保險從未參與
　　，系爭保險費自始至終均由林貴香經手處理、處分，並無具體事實顯示甲○○與
　　被上訴人林貴香共同侵占上訴人之保險費，則林貴香及被上訴人甲○○間縱有意
　　思聯絡、行為共同，亦僅在借用名義招攬系爭保險，並不及於系爭保險費之侵占
　　，被上訴人甲○○就林貴香超過意思聯絡範圍之侵占保險費行為，既無故意或過
　　失，即非侵權行為人，自無庸負共同侵權行為之連帶損害賠償責任。上訴人主張
　　被上訴人甲○○應負共同侵權行為責任，洵屬無據。
　(四)又上訴人係林貴香任職中國人壽保險股份有限公司之客戶，與林貴香熟識，而系
    爭保險之簽立、保險費之交付，上訴人自始至終均係與林貴香接洽，其復自承不
    認識被上訴人甲○○；則上訴人顯然係向林貴香投保系爭保險，被上訴人甲○○
    並未將代理權授與林貴香。故上訴人主張被上訴人甲○○應負表見代理人之責任
    ，尚有誤會。
　(五)綜上所述，上訴人請求被上訴人甲○○給付一百十八萬四千元的法定遲延利息為
    無理由，原審就此部分為上訴人敗訴之判決，並無違誤，上訴論旨就此部分求予
    廢棄為無理由，應予駁回。
五、據上論結，本件上訴為一部有理由，一部無理由，依民事訴訟法第四百四十九條
　　第一項、第四百五十條、第七十九條但書判決如主文。
中　　　華　　　民　　　國　　九十一　　年　　　七　　　月　　　三　　　日
　　　　　　　　　　　　　　　　　　　臺灣高等法院高雄分院民事第三庭
~B1審判長法官　張明振
~B2法　　　官　鄭月霞
~B3法　　　官　徐文祥
右為正本係照原本作成。
不得上訴。
中　　　華　　　民　　　國　　九十一　　年　　　七　　　月　　　四　　　日
~B法院書記官　劉博文
                                                                      ＫＦ
